台灣新竹地方法院刑事判決　　　　　　　　　　　　　九十二年度易字第一三號
　　公　訴　人　臺灣新竹地方法院檢察署檢察官
　　被　　　告　甲○○
　　指定辯護人　本院公設辯護人戊○○
右列被告因竊盜、毀損案件，經檢察官提起公訴（九十一年度偵字第二三八四號），
本院判決如左：
        主  文
甲○○無罪。
        理  由
甲、公訴人公訴意旨略以：甲○○基於概括之犯意，並意圖己不法之所有，先於八十
    九年九月六日凌晨四時三十分許，至位於新竹縣湖口鄉○○村○○街一七五號住
    處，將一樓鐵窗撬開，毀越鐵窗進入屋內，再至二樓癸○○房間，竊取新台幣數
    百元後，復持剪刀將羅夢萍衣服及內衣肩帶、罩杯部分剪破後，拍打癸○○肩膀
    使其驚醒，經羅女呼叫後，甲○○隨即逃離現場。後於九十年九月十四日凌晨三
    時許，甲○○承上開犯意，至新竹縣湖口鄉○○村○○路○段十一巷三十三號住
    處，將一樓鐵窗撬開，毀越鐵窗後進入至庚○○房間，並以手電筒四處照射，之
    後在書桌上取一支剪刀，剪破詹女之衣服及內衣，隨即在書桌上竊取二千元紙鈔
    ，詹女發覺有異突然起身，甲○○始轉身離去等語，因認被告涉有竊盜、毀損之
    罪嫌。
    而公訴人認被告涉有上開罪嫌，無非以（一）證人癸○○、庚○○、壬○○之指
    訴；（二）被害人與被告均無嫌隙，於身心受到極大恐懼時，仍能於偵查中清楚
    指認被告應認當時確有看清楚被告長相，不致有誤認之虞；（三）被告二次犯行
    情節相同，時間亦甚為接近，顯然為相同之犯罪手法；（四）被告並未提出其他
    證據足以認定九十年九月十四日當日凌晨，其父確住在醫院等為論據。
乙、被告答辯部分：
    訊據被告甲○○堅決否認右開竊盜犯行，辯稱：伊於九十年九月十四日凌晨零時
    許，與家人送其父親到湖口仁慈醫院急診，一直到早上六時許才離開，不可能去
    犯案，被害人癸○○、庚○○應係認錯人等語。
丙、本院認為被告無罪之理由：
  一、按犯罪事實應依證據認定之，無證據不得推定其犯罪事實；又不能證明被告犯
      罪者，應諭知無罪之判決，刑事訴訟法第一百五十四條、第三百零一條第一項
      分別定有明文。
      次按事實之認定，應憑證據，如未能發現相當證據，或證據不足以證明，自不
      能以推測或擬制之方法，以為裁判基礎；又認定不利於被告之事實，須依積極
      證據，苟積極證據不足為不利於被告事實之認定時，即應為有利於被告之認定
      ，更不必有何有利之證據（參見最高法院四十年臺上字第八六號及三十年上字
      第八一六號判例）。
  二、就被告甲○○涉嫌於八十九年九月六日凌晨四時三十分許，至位於新竹縣湖口
      鄉○○村○○街一七五號住處，將該屋一樓鐵窗撬開，毀越鐵窗進入屋內，再
      至二樓癸○○房間，竊取新台幣數百元後，復持剪刀將羅夢萍衣服及內衣肩帶
      、罩杯部分剪破後，拍打癸○○肩膀使其驚醒，經羅女呼叫後，甲○○隨即逃
      離現場部分。經查：
  （一）此部分被害人羅夢萍雖於警訊時，經警提供被告甲○○相片即指認右開犯行
        確係被告所為無訛（參見偵查卷第八頁），惟於嗣後檢察官訊問時卻對當庭
        由檢察官提示之被告相片指稱：體格差不多，但未看清楚長相等語甚詳（參
        見偵查第三十頁）。
        按證據之證明力雖由法院自由判斷，然證據之本身存有瑕疵或對於待證事實
        不足以供證明之資料，而事實審仍採為判決基礎，則其自由判斷之職權行使
        ，即不得謂非逾越範圍（參見最高法院三十年上字第一一五二號判例）。依
        被害人羅夢萍上開證言以觀，既無法清楚確定是否為被告所為，對於待證事
        實即不足以提供證明，本院自不得遽採為認定被告有罪之基礎。
  （二）再參以此部分犯罪事實之發生時間為八十九年九月六日，距被害人癸○○接
        受警員訊問時即九十年九月十九日，已一年有餘，被害人無法清楚記憶，尚
        與常情相符。而被告涉犯右開二件犯罪事實縱然手法相似，惟在無其他積極
        證據佐證下，似不得僅以此而推論認定被告確實涉犯此部分犯行甚明。
  （三）此外，復查無其他積極之證據，足證被告確有此部分之犯行，其犯罪尚屬不
        能證明。
  三、就被告甲○○涉嫌九十年九月十四日凌晨三時許，至新竹縣湖口鄉○○村○○
      路○段十一巷三十三號住處，將一樓鐵窗撬開，毀越鐵窗後進入至庚○○房間
      ，並以手電筒四處照射，之後在書桌上取一支剪刀，剪破詹女之衣服及內衣，
      隨即在書桌上竊取二千元紙鈔，詹女發覺有異突然起身，甲○○始轉身離去部
      分。經查：
  （一）被告自警訊、檢察官訊問及本院審理期間均堅決否認右開公訴人所指之犯行
        ，其是否確實涉犯此部分犯行，容屬可疑。
  （二）告訴人庚○○雖於警訊、檢察官訊問及本院審理期間亦均堅詞認定右開犯行
        係被告所為，惟另據詹女到庭證稱：當時房間天花板上面有開小燈；本身有
        一點點近視，平常沒有戴眼鏡（參見本院卷第三十三頁）；當天正面注視被
        告二、三秒，之前沒有看過被告（參見本院卷第七十六頁）等語。按案發時
        的照明狀況，在自然光或人工燈光之下，人們輸入記憶中的資料較多，所以
        事後要將事件從記憶中叫出來的時候，相對地也會叫出較多的資料，反之在
        燈光較微弱時，則輸入記憶中的資料也較少，事後將事件從記憶中叫出來的
        時候，相對會叫出較少的資料；又襲擊時間的長短決定記憶的結果，一個人
        看某物的時間越久，記憶也就越少。本件告訴人庚○○於案發當時房間僅開
        小燈，顯然光線並不充足；且在其本身視力有近視，當時僅注視「二、三秒
        」的短暫時間，在驚恐之際，其記憶自有錯誤的可能。
  （三）據證人即告訴人庚○○之母壬○○到庭證稱：有一天是颱風天在路口遇到被
        告，他看到我很驚訝，但我覺得奇怪我也不認識他，我仔細看他，他很像我
        女兒所描述的那個人，我就找我女兒去看海水，我女兒看到他就說是小偷等
        語（參見本院卷第三十六頁）；另據警員己○○到庭證稱：當時是被害人到
        派出所來，跟我們說看當時潛入他們住宅的人，請我們過去處理；在車上我
        請被害人再確認一次是否是被告所為，後來我請被害人家屬到派出所休息，
        然後再找我同事一起去找甲○○等語（參見本院卷第四十八頁）。
        按依美國心理學與法學會建議四項警察在對目擊證人列隊指認程序時，應遵
        守的規則有四：
        １、主導列隊指認或照片指認的警官不應該知道誰是嫌疑犯。因為事實證明
            證人能夠或將有意識或無意識地對警官期望的答案有所回應，如果警官
            知道照片中的哪一位是嫌疑犯，目擊證人可以感覺到，並傾向選出警官
            所布望的那一張照片。
        ２、必須明確地告訴目擊證人，嫌疑犯可能沒有出現在列隊指認或照片指認
            中，因此沒有必要一定要指認其中的任何一個人。
        ３、在列隊指認和照片指認中嫌疑犯不應該與其他列隊者有明顯不同的特徵
            。
        ４、在進行指認時和警官回應以前，目擊證人應就他所指認的人為實際罪犯
            有多少把握做出一明確的聲明。因為根據研究，目擊證人的信心聲明可
            能因為指認後發生的事而有很大的改變。（以上參見證人詢問的技巧第
            四十至第四十一頁）
        告訴人庚○○之母壬○○僅憑在路上偶遇被告，認被告特徵符合詹女之描述
        ，即偕同詹女同往指認，雖與前開警察對目擊證人列隊指認程序不同，惟就
        指認過程而言則無不同，若類推適用前開規則以觀，則告訴人庚○○之指認
        過程顯有違前開規則而有嚴重瑕疵，且其後警員己○○請告訴人「再確認一
        次是否為被告所為」，亦明顯違反前開規則，告訴人庚○○所為指認是否確
        實可採，即有疑問。而證人一經認定特定被告涉嫌，其記憶即因此受到影響
        ，似不得以嗣後告訴人一再堅持指認被告涉嫌此部分犯行，即遽認告訴人之
        指述確實可採。
  （四）再查，被告之父乙○○確於九十年九月十四日凌晨零時二十二分，至財團法
        人天主教湖口仁慈醫院急診，於同日上午八時離院，復於同日上午十時十九
        分至急診覆診，同日上午十一時五十分住院，此有財團法人天主教湖口仁慈
        醫院九十二年二月二十五日（九二）湖仁醫病字第０五三號函在卷可稽（參
        見本院卷第十六頁），應堪採信。
        另就被告辯稱：於當天凌晨零時起至同日凌晨六時許離開為止，均在湖口仁
        慈醫院照顧其父乙○○未曾離開一節，亦核與證人乙○○、被告之母辛○○
        、被告之妹婿丙○○（按原名周德發），經到院分別隔離詰問所述情節大致
        相同（參見本院九十三年四月五日審判筆錄）。而被告於警訊時雖稱九十年
        九月十四日凌晨係在家睡覺等語（參見偵查第四頁反面），惟自檢察官初訊
        及本院多次訊問，均稱係在仁慈醫院照顧其父，且於本院訊問時辯稱：警訊
        時不知道當天就是送我父親去醫院那一天，以為警察問的是十三日等語（參
        見本院卷第二十七頁），亦與一般常理相符，尚堪採信。果爾，則被告於案
        發當時既在湖口仁慈醫院照顧其父乙○○，當無法分身前往犯案。
  （五）被告甲○○經法務部調查局為測謊鑑定，就未曾侵入住宅竊取財物及未割破
        被害女子上衣等問題，雖均呈情緒波動反應，研判有說謊，此有該局九十三
        年二月二十三日調科參字第０九三０００六六五一０號報告書一份在卷可稽
        。
        惟按測謊鑑定，係依一般人在說謊，會產生疑遲、緊張、恐懼、不安心理波
  動現象，乃以科學方法，由鑑定人利用測謊儀器，將受測者之上開情緒波動
        反應情形加以紀錄，用以分析判斷受測者之供述是否違反其內心之真意而屬
        虛偽不實，而測謊之正確性，繫乎於施測者技術、判讀能力、所使用之機器
        及假設題目是否得當並應考量受測者本身之生理狀態，諸如血壓、脈博、呼
        吸及情緒等狀況，因為干擾之因素太多，是測謊之正確性或其在法律上之證
        據能力或證明力之價值，迄今仍爭議不斷，因其結果未具有全然之準確性，
        固不得採為判決之唯一及絕對之依據，惟仍非不得供為有罪判決之參考（參
        見最高法院九十二年度台上字第六二三七號、九十三年度台上字第三二七號
        刑事判決）。是以，測謊鑑定雖非絕無證據能力，惟在正確性尚有爭議之情
        形下，本院認測謊鑑定僅有極薄弱之證據證明力，且僅供有罪無罪判決之參
        考而已。依上所述，則縱被告甲○○未能通過測謊鑑定，此部分亦僅有極薄
        弱之證據證明力，應無法遽此認定被告確實涉犯此案。
  （六）末按，被告或共犯之自白，不得作為有罪判決之唯一證據，仍應調查其他必
        要之證據，以察其是否與事實相符，刑事訴訟法第一百五十六條第二項定有
        明文，查被告涉嫌此部分犯行之唯一證據為告訴人庚○○之指訴，而依經驗
        法則及論理法則，被告自白之證據證明力較證人證言為高，猶不能作為認定
        被告有罪判決之唯一證據，依「舉輕以明重」之法理，則單一證人之證言自
        不得作認定被告有罪判決之唯一證據；且苟若僅依一人之指述，即得認定被
        告確有告訴人所稱之犯罪事實，亦極容易引起故陷被告於罪之道德危機，其
        理甚明。
  （七）本院無法對於被告涉嫌此部分之犯罪事實形成確信不疑之心證，依上開判例
        之見解，應為有利於被告之認定。此外，復查無其他積極之證據，足證被告
        確有公訴人所指之犯行，此部犯罪亦屬不能證明。
  四、綜上所述，爰為被告甲○○無罪之諭知。
據上論斷，應依刑事訴訟法第三百零一條第一項，判決如主文。
本案經檢察官丁○○到庭執行職務。
中      華      民      國    九十三    年      四    月      二十      日
                                臺灣新竹地方法院刑事第五庭
                                      審判長法  官   陳 健 順
                                            法  官   楊 惠 芬
                                      法  官   李 珮 瑜
右正本證明與原本無異。
如不服本判決，應於判決送達後十日內向本院提出上訴狀( 應附繕本 )，上訴於
臺灣高等法院。
                                            書記官   陳 進 楷
中      華      民      國    九十三    年      四    月      二十      日
